【裁判字號】    97,台上,4880
【裁判日期】    971002
【裁判案由】    貪污等罪
【裁判全文】
最高法院刑事判決            九十七年度台上字第四八八０號
上  訴  人  台灣高等法院檢察署檢察官
上  訴  人
即  被  告  甲○○
            乙○○
            丙○○
            丁○○
            辛○○
            壬○○
共      同
選任辯護人  薛松雨律師
            王玫珺律師
上  訴  人
即  被  告  戊○○
選任辯護人  姜志俊律師
上  訴  人
即  被  告  己○○
選任辯護人  顏文正律師
上  訴  人
即  被  告  庚○○
選任辯護人  曹宗彝律師
            李元德律師
上列上訴人等因被告等貪污等罪案件，不服台灣高等法院中華民
國九十七年六月十八日第二審更審判決（九十六年度上更(二)字第
一九六號，起訴案號：台灣台北地方法院檢察署八十五年度偵字
第一一一一二、一六一八０、一六二九四、一六三七０、二七一
二九號，八十六年度偵字第一六六０、一五二二二、一七四二八
號），提起上訴，本院判決如下：
    主  文
原判決撤銷，發回台灣高等法院。
    理  由
本件原判決認定上訴人即被告（下稱被告）甲○○、乙○○、丙
○○、丁○○、辛○○、壬○○、戊○○、己○○、庚○○有其
事實欄所載之犯行，因而撤銷第一審關於甲○○、乙○○、丙○
○、壬○○、戊○○、己○○、庚○○及丁○○、辛○○貪污部
分之科刑判決，改判論處甲○○、丙○○依據法令從事公務之人
員，對於職務上之行為，收受賄賂罪刑；乙○○、壬○○、丁○
○、辛○○連續依據法令從事公務之人員，對於職務上之行為，
收受賄賂罪刑；戊○○、己○○共同依據法令從事公務之人員，
經辦公用工程，浮報價額罪刑；庚○○共同受公務機關委託承辦
公務之人，經辦公用工程，浮報價額罪刑；固非無見。
惟查：(一)、刑事訴訟法第一百五十九條第一項規定：被告以外之
人於審判外之言詞或書面陳述，除法律有規定者外，不得作為證
據。其立法本旨係以證人於審判外之言詞或書面陳述，屬於傳聞
證據，此項證據，當事人無從直接對於原供述者加以詰問，以擔
保其真實性，法院亦無從直接接觸證人而審酌其證言之憑信性，
違背直接審理及言詞審理之原則，故除具有必要性及信用性情況
之除外者外，原則上不認其有許容性，自不具證據能力。至所謂
具有必要性及信用性情況者，例如刑事訴訟法第一百五十九條之
一至第一百五十九條之五及第二百零六條等情形，仍例外認其有
證據能力，惟應於判決理由說明。又刑事訴訟法施行法第七條之
三雖規定：中華民國九十二年一月十四日修正通過之刑事訴訟法
施行前，已繫屬於各級法院之案件，其以後之訴訟程序，應依修
正刑事訴訟法終結之。但修正刑事訴訟法施行前已依法定程序進
行之訴訟程序，其效力不受影響。所稱「依法定程序進行之訴訟
程序」，當指各級法院審理已繫屬之案件適用修正前之訴訟程序
而言，自不包含警詢及偵查中之調查程序在內。又法院於審理案
件時，如法律修正公布施行，則本諸舊程序用舊法，新程序用新
法之一般法則，應適用新法，在此情形，刑事訴訟法第一百五十
九條至第一百五十九條之五所謂傳聞證據及其例外等之規定，當
有其適用。原判決認定各被告有其事實欄所載之犯行，係分別依
憑他共同被告甲○○、辛○○、丁○○、丙○○、壬○○、陳榮
森（更名陳煜現，已死亡，經判決公訴不受理）、張美雲、梁純
識、徐春錦、鄭棟樑、戊○○、己○○、庚○○，證人郭根旺、
石政洋、陳冠君等人分別於法務部調查局北部地區機動工作組（
以下簡稱調查局）及檢察官偵查中之供述，為主要論據之一。然
被告等均否認有前開犯行，並爭執前開供述之證據能力（見原判
決理由甲、壹第三段），而前開警詢或檢察官偵查中之供述，均
屬被告以外之人於審判外所為之陳述，原則上無證據能力。乃原
判決未詳予說明前開第三人於警詢、檢察官偵查中之供述，如何
符合前述傳聞法則例外得為證據之情形，逕以彼等在調查局所製
作之筆錄及偵查中筆錄均係於刑事訴訟法修正前製作完成，有各
該筆錄可稽，且本件第一審亦係於刑事訴訟法修正前審理終結，
可知第一審法院在舊法時期就可得為證據之共同被告或證人之證
述，已依法定程序調查，其效力不受修正之新法規定所影響，而
採為不利被告等認定之依據，依上說明，難謂適法。(二)、貪污治
罪條例第六條第一項第四款之圖利罪，於民國九十年十一月七日
修正公布，修正後之圖利罪必須有明知為違背法令，直接或間接
圖自己或其他私人利益，因而獲得利益者始能構成該罪。原判決
認戊○○、庚○○於修法前所為之圖利行為，必須符合修正後現
行法之要件，始足當之。所謂「違背法令」，依立法理由說明，
「法令」係指法律、法律授權之法規命令、職權命令、委辦規則
等，對不特定多數人民就一般事項所作對外發生法律效果之規定
而言。所謂「明知」，係指須具圖利而違背法令之直接故意，即
主觀上有違背法令以積極圖取不法利益之意思，客觀上並將該犯
意表現於行為，因而獲得利益為要件。原判決認戊○○明知「改
善台中車站為示範車站工程」為其主管經辦業務之公用工程，依
規定該工程之設計須經二家以上之建築師競圖，竟基於圖利他人
之概括犯意，先於八十五年三間，違反公開參加設計競圖之規定
，逕自指定該工程由庚○○設計。並由庚○○自行繪製二份設計
圖，其中一份交由不知情之建築師郭銘晴蓋章後參加競圖，用符
規定，使該工程得由庚○○設計，而圖利庚○○使其獲得設計費
用新台幣（下同）七十八萬八千五百七十一元等情。然僅於事實
欄內謂「戊○○違反公開參加設計競圖之規定」，然該規定之內
容、性質及規範之對象如何？究屬何種法令？原判決未詳加認定
，明確記載，自不足資為適用法律論以圖利罪之基礎，並有理由
不備之違背法令。(三)、原判決事實二認定：「改善台中車站為示
範車站工程」由凱群營造股份有限公司（下稱凱群公司）得標，
原應由凱群公司自行指定施作各部分工程之下包廠商。乃戊○○
竟於該工程招標、開標前之設計時，戊○○、庚○○就鋁門窗、
鐵捲門部分，基於共同犯意之聯絡，違反由得標廠商自行指定施
作各部分工程下包廠商之常規，共同謀議推由庚○○於工程合約
中指定鋁門窗部分工程，由李世宗所營彰興鋁門窗施作，鐵捲門
部分工程由賴良發所營金葉鐵捲門施作。使「改善台中車站為示
範車站工程」中之鋁門窗、鐵捲門部分由特定廠商李世宗所營彰
興鋁門窗、賴良發所營金葉鐵捲門施作，化糞池則得特定使用己
○○之子蕭雅瑋所經銷特定品牌，並浮報價額四萬元（實為三十
萬元，浮報為三十四萬元），使己○○之子蕭雅瑋不法增獲四萬
元之利潤等情。因認戊○○、庚○○共犯八十一年七月十七日修
正前貪污治罪條例第四條第一項第三款之經辦公用工程浮報價額
罪。然戊○○於調查局人員調查時稱前開工程係由凱群公司以二
千八百六十萬元得標等語（見一六一八０號偵查卷第1－4頁背面
）。如果無訛，該工程之施作，是否為凱群公司與台灣鐵路管理
局（下稱鐵路局）之承攬契約？若然，凱群公司於前開工程使用
己○○之子蕭雅瑋所經銷特定品牌之化糞池，無論蕭雅瑋是否多
取得四萬元之利潤，於鐵路局依前開工程契約支付凱群公司得標
之工程款，究竟有何影響，如何認戊○○、己○○有經辦公用工
程向鐵路局浮報四萬元價額之事實尚有未明，本院無從為原判決
適用法令當否之判斷。實情如何？原審未予究明釐清，遽論其二
人以經辦公用工程浮報價額罪，其調查職責猶有未盡，並有理由
不備之可議。(四)、原判決認定庚○○為受公務機關委託承辦公務
之人員，其他被告等均為依據法令從事公務之人員，但原刑法第
十條第二項規定：「稱公務員者，謂依法令從事公務之人員。」
已於九十四年二月二日公布修正為：「稱公務員者，謂下列人員
：一、依法令服務於國家、地方自治團體所屬機關而具有法定職
務權限，以及其他依法令從事於公共事務，而具有法定職務權限
者。二、受國家、地方自治團體所屬機關依法委託，從事與委託
機關權限有關之公共事務者。」並於九十五年七月一日起施行。
是刑法上公務員之定義在新法施行後，已較前為嚴格，犯罪構成
要件已有變更；而原貪污治罪條例第二條規定：「依據法令從事
公務之人員，犯本條例之罪者，依本條例處斷；其受公務機關委
託承辦公務之人，犯本條例之罪者，亦同」，亦於九十五年五月
五日修正為：「公務員犯本條例之罪者，依本條例處斷」，並自
同年七月一日施行，以配合前述刑法關於公務員定義之修正，即
採與刑法相同之公務員定義。原審於九十七年六月十八日為判決
時，未依新舊法規定，審認、說明被告等之身分，是否與刑法修
正前、後之公務員定義均屬相符？有無新舊法之比較適用？殊屬
理由不備。(五)、原判決事實壹、之一認定八十五年初，「嘉義通
勤電車維修基地新建工程第一、二期」（即原判決附表一編號十
四），由健泰營造有限公司得標，該公司負責人江俊深於投標前
原即與陳森榮約定得標後由陳森榮施作；嗣陳森榮為感謝甲○○
對所轄嘉義通勤電車維修基地新建工程，於發包、訂約等作業，
在未違背職務之範圍內，就職務上所應為之行為，給予方便，託
請張美雲轉請賴焜顯致送賄款一萬元予甲○○收受等情，核與原
判決附表一編號十四記載該工程由健豐營造公司得標一節相齟齬
，有判決理由矛盾之違誤。檢察官上訴意旨指摘原判決關於戊○
○、庚○○部分不當，被告等九人分別指摘原判決關於其本人部
分亦有不當，均非無理由，應認仍有撤銷原判決發回更審之原因
。
據上論結，應依刑事訴訟法第三百九十七條、第四百零一條，判
決如主文。
中    華    民    國  九十七  年    十    月    二    日
                      最高法院刑事第九庭
                          審判長法官  洪  文  章
                                法官  王  居  財
                                法官  郭  毓  洲
                                法官  黃  梅  月
                                法官  邱  同  印
      本件正本證明與原本無異
                                      書  記  官
中    華    民    國  九十七  年    十    月    七    日
                                                      v

司法院資訊處製作；財團法人民間司法改革基金會備份。
